【裁判字號】    98,重訴,355
【裁判日期】    990729
【裁判案由】    確認買賣關係不存在 等
【裁判全文】
臺灣高雄地方法院民事判決             98年度重訴字第355號
原      告  第一商業銀行股份有限公司
法定代理人  己○○
訴訟代理人  鄭曉東律師
            魏緒孟律師
被      告  乙○
訴訟代理人  康進益律師
被      告  甲○○
兼訴訟代理  丙○○
人
上二人共同
訴訟代理人  湯東穎律師
上當事人間確認買賣關係不存在等事件，本院於民國99年7 月12
日言詞辯論終結，判決如下：
    主  文
原告之訴駁回。
訴訟費用由原告負擔。
    事實及理由
壹、程序部分：
一、按當事人死亡或法定代理人之代理權喪失者，其繼承人或法
    定代理人於得為承受訴訟時，應即為承受訴訟之聲明，他造
    當事人，亦得聲明承受訴訟，民事訴訟法第175 條定有明文
    。本件原告第一商業銀行股份有限公司之法定代理人於民國
    99年5 月17日由陳裕璋變更為己○○，業據原告提出99年5
    月18日董事會函及第22屆董事及第35屆監察人名單為證，並
    具狀聲明承受訴訟（卷第320-322 頁），核無不合，應予准
    許。
二、按訴狀送達後，原告不得將原訴變更或追加他訴，但被告同
    意者，不在此限，民事訴訟法第255 條第1 項第1 款定有明
    文。本件原告起訴時僅列乙○與甲○○為被告，嗣於98年5
    月6 日具狀追加丙○○為被告，乙○及甲○○均表示同意（
    卷第259-1 頁），是本件原告追加之訴為合法，應予准許。
貳、實體部分：
一、原告主張：訴外人來盟鋼鐵企業股份有限公司（下稱來盟公
    司）邀同被告乙○及訴外人劉玉蘭、侯介萍、侯盈妃等人擔
    任連帶保證人，於96年8 月6 日與原告簽立委任開發國內即
    期、遠期信用狀契約，並於96年12月10日與原告簽立綜合授
    信契約，約定來盟公司得在新台幣（下同）1 億1,000 萬元
    額度內辦理各類授信，並於向原告申請開發國內信用狀押匯
    時，依匯票金額借款（下稱本件授信契約）。惟來盟公司自
    97年11月16日起即未依約清償借款本息，迄今尚積欠7,103
    萬1,138 元及其利息、違約金未清償。乙○明知其為來盟公
    司之連帶保證人，就來盟公司對原告所欠債務負全部清償之
    責，竟於97年12月3 日與被告丙○○通謀虛偽意思表示，將
    其所有坐落於高雄市苓雅區○○○段804 之15地號及其上建
    物建號3208號即門牌號碼高雄市苓雅區○○○路124 號（下
    稱系爭房地），以買賣為原因移轉登記與被告甲○○，上開
    通謀虛偽之買賣行為依民法第87條規定，自屬無效。爰依民
    法第242 條第1 項代位乙○行使民法第767 條或第179 條請
    求判決塗銷系爭房地所有權移轉登記。倘認乙○、丙○○就
    系爭房地確有買賣關係存在，則丙○○於買受系爭房地時，
    明知乙○出售系爭房地之行為有害於原告之權利，爰依民法
    第244 條第2 項、第4 項規定請求撤銷系爭房地買賣之物權
    及債權行為，並塗銷所有權移轉登記，以回復原狀等語。並
    先位聲明：(一)確認乙○與丙○○就系爭房地所為之買賣及乙○與甲○○間所有權移轉登記之法律關係均不存在；(二)甲○○應塗銷系爭房地之所有權移轉登記。備位聲明：(一)乙○與
    丙○○就系爭房地於97年12月3 日以買賣為原因之債權行為
    ，及乙○與甲○○所有權移轉登記之物權行為均予撤銷；(二)
    甲○○應塗銷系爭房地之所有權移轉登記。
二、被告乙○則以：其為挽救來盟公司財務危機，始將系爭房地
    以700 萬元之價格售與甲○○，其間係由甲○○之配偶丙○○與其接洽，並已付清所有價金，才辦理移轉過戶登記，系
    爭房地買賣非虛偽不實之買賣，因來盟公司受鋼鐵價格節節
    下滑及金融風暴致營運困窘，故將所得價金用於員工薪資、
    資遣費及支付來盟公司資金缺口與銀行利息，且出售系爭房
    地之行為亦未損害原告債權等語置辯。並聲明：原告之訴駁
    回。
三、另被告甲○○、丙○○則以：系爭房地係丙○○出資向乙○
    購買，並以甲○○為所有權移轉登記名義人，該買賣確屬真
    實，資金來源係先開立100 萬元之支票支付簽約金，另向訴
    外人即丙○○之姊夫戊○○借款600 萬元，其分2 筆先後各
    匯款300 萬元進入丙○○銀行帳戶內，用以支付買賣價金，
    並已支付完畢，雙方並無通謀虛偽意思表示情事存在。且被
    告於買受系爭房地前與乙○素不相識，系爭房地亦無抵押權
    或其他權利設定，自無從得悉原告與乙○間有何債權債務關
    係存在，另被告以700 萬元購買系爭房地，衡諸市價，並無
    不合理之處，原告亦未能證明有何侵害其債權之情事等語，
    資為抗辯。並聲明：原告之訴駁回。
四、兩造對於下列事項不予爭執，並有信用狀契約書、綜合授信
    契約、保證書、借據、匯款付款申請書、系爭房地謄本及高
    雄市政府地政處新興地政事務所函附系爭房地登記檔案、合
    作金庫商業銀行大港埔分行函附戊○○及丙○○借款轉帳資
    料、台灣銀行前鎮分行函及台灣銀行高雄分行函在卷可稽：
  (一)來盟公司邀被告乙○、訴外人劉玉蘭、侯介萍及侯盈妃擔任
    連帶保證人，於96年8 月6 日與原告簽立本件授信契約。
  (二)來盟公司自96年12月10日起依本件授信契約陸續向原告申辦
    貸款，迄今尚有本金7,103 萬1,138 元及其利息、違約金未
    清償。
  (三)系爭房地原為乙○所有，於97年12月3 日以買賣為原因，移
    轉所有權登記於甲○○名下。
  (四)丙○○於97年7 月1 日以兆豐國際銀行三民分行支票存款21
    0 萬元存至自其設於台灣銀行前鎮分行帳號00000000000 號
    帳戶，並於當日轉帳210 萬元，其中200 萬元匯入其設於合
    作金庫大港埔分行，帳號0000000000000 號帳戶。
  (五)訴外人即丙○○之姐夫戊○○於97年11月27日為借款人，並
    以訴外人即丙○○之姊丁○○○為保證人，向合作金庫借貸
    600 萬元，經合作金庫如數撥貸至戊○○設於合庫大港埔分
    行，帳號0000000000000 號帳戶後，再於同日轉帳支出至丙○○前開合作金庫帳戶，後該款項復於同日由丙○○前開合
    庫帳戶，各轉帳300 萬元、300 萬元至乙○於國泰世華銀行
    苓雅分行000000000000號帳戶內。
五、本件之爭點：
  (一)系爭房地買賣是否因通謀虛偽意思表示而無效？原告依民法
    第242 條代位乙○行使民法767 條之權利，請求確認乙○與
    丙○○就系爭房地所為買賣及與甲○○間所有權移轉登記之
    法律關係均不存在，並請求甲○○應塗銷系爭房地之所有權
    移轉登記，有無理由？
  (二)乙○出售系爭房地是否有害於原告債權？丙○○是否明知該
    情，仍為買賣？原告依民法第244 條第2 項、第4 項規定，
    請求撤銷乙○與丙○○間就系爭房地買賣之債權行為，及與
    甲○○間移轉所有權登記之物權行為，並請求甲○○塗銷所
    有權移轉登記，有無理由？
六、本院之判斷：
  (一)系爭房地買賣是否因通謀虛偽意思表示而無效？原告依民法
    第242 條代位乙○行使民法767 條之權利，請求確認乙○與
    丙○○就系爭房地所為之買賣，及與甲○○間所有權移轉登
    記之法律關係均不存在，並請求甲○○應塗銷系爭房地之所
    有權移轉登記，有無理由？
    1.按「表意人與相對人通謀而為虛偽意思表示者，其意思表
      示無效」，民法第87條前段定有明文。次按「所謂通謀為
      虛偽意思表示，乃指表意人與相對人互相故意為非真意之
      表示而言，故相對人不僅須知表意人非真意，並須就表意
      人非真意之表示相與為非真意之合意，始為相當」、「第
      三人主張表意人與相對人通謀而為虛偽意思表示者，該第
      三人應負舉證之責」（最高法院62年台上字第316 號、同
      院48年台上字第29號判例要旨參照）。
    2.本件系爭房地原為乙○所有，於97年11月5 日乙○與丙○○簽訂買賣契約，約定價金為700 萬元，丙○○先以支票
      支付100 萬元簽約金，另於97年11月27日由丙○○合作金
      庫大港埔分行，帳號0000000000000 號帳戶，各轉帳300
      萬元、300 萬元至乙○於國泰世華銀行苓雅分行00000000
      0000號帳戶內，嗣於97年12月3 日以買賣為原因，將系爭
      房地所有權移轉登記於甲○○名下等情，有系爭房地買賣
      契約書、合作金庫大港埔分行、帳號0000000000000 號帳
      戶之存摺影本、高雄市政府地政處新興地政事務所98.4.7
      以高市地新三字第0980002912號函覆97年新地苓字第7714
      號土地登記檔案有關土地登記申請書、契稅繳款書、土地
      所有權買賣移轉契約書、規費收據及土地及建物所有權狀
      附卷可稽（卷第41-45 、81-94 頁）。依上開事證，乙○
      與丙○○、甲○○就系爭房地買賣及移轉登記外觀上已有
      意思表示之合致，並有價金交付之行為，原告主張其等上
      開意思表示係屬通謀虛偽，自應有其他足供審認之事證加
      以證明。
    3.首先就乙○出售系爭房地之原因而論，乙○原係經營鋼品
      製售相關事業，為來盟公司負責人，為公司資金之周轉，
      乃與原告簽訂本件授信契約，迄尚積欠本金7,103 萬
      1,138 元及其利息、違約金未清償，有信用狀契約書、綜
      合授信契約、保證書、撥款申請書兼借款憑證、支付命令
      聲請狀及本院98年度司促字第30784 號支付命令附卷可證
      （卷第8-14、22-23 、178-180 頁），足見來盟公司原有
      相當資產及規模，方可貸得上開高額款項，惟嗣後尚積欠
      上開欠款未能償還，營運不佳，自可概見。準此，乙○陳
      稱擔任來盟公司營運負責人，為求度過困境，延續公司經
      營前景，乃出售其自有之系爭房地，取得款項，以彌補資
      金缺口、資遣員工、償付銀行利息或支應生活開銷等等，
      尚無違情，無從據以認定其有與丙○○、甲○○虛偽買賣
      及辦理移轉登記之合意。
    4.次由丙○○資金來源觀察，丙○○抗辯，600 萬元價款部
      分，係戊○○、丁○○○夫婦提供其等所有之房地辦理抵
      押借款而來，此與證人戊○○、丁○○○到庭證述相合，
      並有戊○○合作金庫0000000000000 帳號存簿資料、貸款
      借據、約定書、保證書及抵押設定相關文件附卷為憑（卷
      第99、116-130 頁），該設定抵押貸款及轉帳資料並為原
      告所不爭執，自堪信上情為真。被告雖質疑丙○○、丁○○○資力有限，其係在港務局上班，月入不過5 萬元，卻
      未要求提供擔保，亦未約定利息、清償期限，竟以其房地
      抵押並借款與丙○○，另丙○○92至96年平均收入約60餘
      萬元，又有妻及2 名子女待扶養，竟高額介入上開款項，
      均違情理，難認借款屬實等語（卷第165-166 頁）。然購
      買房地，原因不一，自住儲本係屬常見，然投資炒作，或
      貪圖價低，亦所在多有，此取決於機緣或個人眼光，既可
      申辦貸款，除非毫無資力顯非可能出資購買者，尚不得遽
      認為偽。本件丙○○平均年收入尚有60餘萬元，戊○○在
      港務局上班，月入有5 萬元，均有相當資力，況依證人戊○○證述，丙○○係從事代書，該借款係購買房子用，貸
      款利息係由丙○○繳納；證人丁○○○亦證稱丙○○有投
      資房地產生意等語（卷第256 、259 頁），則基於投資目
      的，丙○○購入系爭房地，自不得認有悖於常情。至於另
      以100 萬元支票付款部分，原告雖指該支票為97年11月5
      日當天即有兌現義務，但丙○○遲至97年11月19、26、28
      才分別存入30萬元、20萬元、50萬元，並遲至97年12月1
      日始兌現，該遲延兌現，非買賣常態，難信為真等語（卷
      第310 頁）。然此部分業據丙○○、甲○○解釋因當時將
      支票交付乙○時，就有告知其存款不足，須等到金額夠時
      ，再通知乙○去承兌等語（卷第328 頁），此於房地買賣
      ，如求售孔急，非必當場取得具體定金交付，亦屬常見，
      被告所辯，非無可採。
    5.綜上，系爭房地之買賣應認為真正，乙○與丙○○訂立系
      爭房地買賣契約，並將系爭房地所有權移轉登記於甲○○
      ，俱屬有效。原告主張丙○○資金來源可疑，且不符經驗
      法則云云，尚無可採，且未有其他證據證明乙○與丙○○
      、甲○○有何通謀虛偽意思表示之合意，則其先位聲明請
      求：(一)確認被告乙○與丙○○就系爭房地所為之買賣及乙○與甲○○間所有權移轉登記之法律關係均不存在；(二)甲○○應塗銷系爭房地之所有權移轉登記，自屬無據，不應
      准許。
  (二)乙○出售系爭房地是否有害於原告債權？丙○○是否明知該
    情，仍為買賣？原告依民法第244 條第2 項、第4 項規定，
    請求撤銷乙○與丙○○間就系爭房地買賣之債權行為，及與
    甲○○間所有權移轉登記之物權行為，並請求甲○○塗銷所
    有權移轉登記，有無理由？
    1.按債務人所為之有償行為，於行為時明知有損害於債權人
      之權利者，以受益人於受益時亦知其情事者為限，債權人
      得聲請法院撤銷之。民法第244 條第2 項定有明文。是債
      權人依民法第244 條第2 項規定，撤銷債務人所為之有償
      行為者，須具備下列之條件：為債務人所為之法律行為
      ；其法律行為有害於債權人；其法律行為係以財產權
      為目的；債務人於行為時，明知其行為有害於債權人，
      受益人於受益時，亦明知其事情。至於債務人之法律行為
      除有特別規定外，無論為債權行為抑為物權行為，均非所
      問（最高法院42年台上字第323 號判例意旨參照）。
    2.本件乙○將系爭房地出售與丙○○，並將其所有權移轉登
      記與甲○○，係屬有效買賣行為，業如上述，此項有償之
      買賣行為，導致乙○當時所有之財產更難清償積欠原告之
      借款，業據乙○自承無訛（卷第67頁），並有其96年度稅
      務電子閘門財產所得調件明細表附卷足據（卷第50-51 頁
      背面），該買賣係以財產權為標的，自無疑義，則受益人
      即丙○○及甲○○於受益時，是否明知乙○出售系爭房地
      之行為有害及原告之債權。
    3.查原告一再質疑丙○○購買系爭房地資金來源有疑，不符
      經驗法則，然非可採信，有如上述，此外，對於丙○○、
      甲○○知悉此舉係詐害原告之債權，則以同為乙○上開欠
      款連帶保證人之侯介萍、劉玉蘭分別於97年12月3 日及同
      年月4 日將其等所有之房地辦理所有權登記與訴外人鄭春
      富、林瑞嵩，與乙○系爭房地移轉登記時間密接，顯係有
      計劃之脫免追償行為，難謂被告不知情等語（卷第5 、61
      頁）。原告所指乙○與侯介萍、劉玉蘭出售房地，時間密
      接，時值來盟公司面臨營運危機、債臺高築之際，各連帶
      保證人密接出售所有房地，固可受質疑，但為籌措公司營
      運資金、彌補資金缺口或資遣員工，亦不無可能，此已見
      前述，況縱令原告所述乙○確有脫免債務追償之動機一事
      為真，對於受益之丙○○及甲○○而言，亦未必知悉乙○
      積欠原告高額借款，並已害及原告之債權。此部分既無其
      他事證可供審酌，則原告依據民法第244 條第2 項規定，
      訴請撤銷系爭房地買賣之債權行為及物權行為，並依同法
      第244 條第4 項規定，請求塗銷系爭房地之所有權移轉登
      記，以回復原狀，亦屬無據。
七、綜上所述，被告就系爭房地所為買賣係合法有效，並非虛偽
    ，丙○○及甲○○於購入系爭房地時，就乙○對原告應負上
    開欠款清償責任，及害及原告債權一事亦不能證明知情，從
    而原告先位聲明主張：系爭房地之買賣及所有權移轉登記因
    通謀虛偽意思表示而無效，並依民法第242 條規定代位乙○
    行使民法第767 條所有物返還請求權，請求甲○○塗銷系爭
    房地所有權移轉登記，為無理由，應於駁回。另備位聲明主
    張：丙○○及甲○○於受益時知有害及於原告債權情事，依
    民法第244 條第2 項、第4 項規定撤銷系爭房地買賣之債權
    及物權行為，並塗銷所有權移轉登記，亦無理由，應併予駁
    回。
八、本件事證已明，兩造其餘攻防及舉證，於判決結論不生影響
    ，無庸逐一論述，附此敘明。
九、據上論結，本件原告之訴為無理由，依民事訴訟法第78條，
    判決如主文。
中    華    民    國    99    年    7     月    29    日
                  民事第三庭  法  官  李嘉益
以上正本係照原本作成。
如對本判決上訴，須於判決送達後20日內向本院提出上訴狀（須
按他造當事人之人數附繕本）。如委任律師提起上訴者，應一併
繳納上訴審裁判費。
中    華    民    國    99    年    7     月    30    日
                              書記官  陳瓊芳

司法院資訊處製作；財團法人民間司法改革基金會備份。
